高雄高等行政法院簡易判決　　　　　　　　　　　　　九十三年度簡字第二四三號
　　原　　　告　甲○○
　　被　　　告　高雄市政府
　　代　表　人　乙○○　市長
　　訴訟代理人　丁○○
　　　　　　　　丙○○
　　　　　　　　戊○○
右當事人間因消防法事件，原告不服內政部中華民國九十三年五月十日台內訴字第０
九三０００三八一四號訴願決定，提起行政訴訟，本院判決如左：
　　主  文
原告之訴駁回。
訴訟費用由原告負擔。
    事實及理由
一、緣原告為高雄市○○區○○街十一號滿鑫煤氣行之管理權人，經被告所屬消防局
    於民國（下同）九十三年一月十日派員前往該煤氣行查驗，在該場所查獲存放逾
    期未實施定期檢驗之已灌氣液化石油氣鋼瓶九支（二十公斤瓶裝六支、十六公斤
    瓶裝三支），又該場所所儲放之液化石油氣，總儲氣量為一百六十八公斤，已逾
    公共危險物品及可燃性高壓氣體設置標準暨安全管理辦法第七十三條第一項規定
    之一百二十八公斤，超量儲存四十公斤（原處分誤為二十公斤），乃當場開立舉
    發違反消防法案件通知單（編號：００六四０四）予以舉發，被告認原告已違反
    公共危險物品及可燃性高壓氣體設置標準暨安全管理辦法第七十五條第一項規定
    規定，並依消防法第四十二條規定，裁處原告新台幣（下同）三萬元罰鍰。原告
    不服，提起訴願，經遭決定駁回，遂提起本件行政訴訟。
二、本件原告起訴略以：原告所經營之滿鑫煤氣行，係經合法申請營利事業登記，經
    營液化石油氣零售買賣，每日出入之鋼瓶數量不一，亦依照消防法令相關規定，
    送驗鋼瓶，惟常有送氣供應客戶時未逾期，收回時已過期，而灌裝場收送空瓶工
    作，匆忙紊亂，稍有不慎，逾期鋼瓶之存在，勢所難免，絕非原告故意，消防安
    檢時，現場僅查獲九瓶，實乃疏忽所致，原告亦不可能為省卻一、二百元之檢驗
    費，而甘冒受罰之理；又按公共危險物品及可燃性高壓氣體設置標準暨安全管理
    辦法，係內政部消防署自行頒訂消防法空白授權之補充規範，屬行政命令之單行
    法規，被告所屬消防局逕依上開辦法第七十五條等規定，認定原告違反該規範，
    並依消防法第十五條及第四十二條裁處原告罰鍰三萬元，容有未洽；再按內政部
    消防署自行訂定之各級消防主管機關辦理消防安全檢查違法案件處理注意事項表
    、公共危險物品及可燃性高壓氣體各類事業場所違規程度裁處分類表等，應為消
    防機關之行政規則，依行政程序法第一百五十八條至第一百六十二條等相關規定
    ，消防主管機關可自行訂定、廢止，其對外之效力，恐有爭議，被告所屬消防局
    依據上開規定認定原告違法，顯然違反法律保留及授權明確性原則，被告之裁罰
    處分，亦違反行政程序法第一百十條第四項及第一百十一條第七款規定，應予撤
    銷；又參照司法院釋字第四一二號解釋吳庚大法官不同意見書，消防法第十五條
    第二項但書將相關核心事項，空白授權內政部消防署自行訂定上開行政命令及行
    政規則，係以命令代替法律之僭越，被告所屬消防局據以認定原告違法，其法源
    依據尚有爭議，應予撤銷；另依中央法規標準法第五條第四款及第六條規定，消
    防主管機關應依法行政，裁罰應為法律明文規定，相關規定亦應體認實際，並考
    量侵害性之大小，適時修正兼顧私經濟正當營運之需求為是；為此，提起本件訴
    訟，聲明求為判決訴願決定及原處分均撤銷。
三、被告則以：公共危險物品及可燃性高壓氣體設置標準暨安全管理辦法係由內政部
    依消防法第十五條授權訂定之法規命令，其訂定之內容係在授權範圍內，就有關
    項目之細節性、技術性事項訂定之，並無逾越母法之授權範圍，自與法律保留原
    則無違。而「各級消防主管機關辦理消防安全檢查違法案件處理事項」及「違反
    消防法第十五條有關公共危險物品及可燃性高壓氣體設置標準暨安全管理規定之
    裁處基準表」，則為內政部依其權責為協助下級機關業務處理，行使裁量權而訂
    頒之行政規則，其為現行行政程序法第一百五十九條所肯認之命令，亦無違反法
    律保留原則，則被告據以為認定事實及裁罰之依據，並無適法性之疑義。又關於
    罰鍰額度部分，按消防法第四十二條，其所訂之罰鍰額度為二萬元以上十萬元以
    下，核其以相對罰鍰訂其額度之目的，即在授權主管機關能權衡違規情節，給予
    妥適之處分，以符比例原則，故原處分對罰鍰額度之科處即有裁量權，其裁量之
    結果如無明顯過當之情形，即非法所不許，本件違規事實雖為查獲逾期未送驗瓦
    斯鋼瓶二十公斤六桶、十六公斤三桶，合計逾期鋼瓶九桶，超量儲存液化石油氣
    四十公斤（被告誤為二十公斤），惟該瓦斯為可燃性高壓氣體，其具公共危險發
    生之潛在性，且該鋼瓶遭查獲時已灌氣完畢，顯有違反逾期鋼瓶及儲存液化石油
    氣之規定，惟原告第一次違規，故被告衡量前述情節酌處罰鍰三萬元，堪稱允當
    等語資為抗辯，而聲明求為判決駁回原告之訴。
四、按「公共危險物品及可燃性高壓氣體應依其容器、裝載及搬運方法進行安全搬運
    ；達管制量時，應在製造、儲存或處理場所以安全方法進行儲存或處理。前項公
    共危險物品及可燃性高壓氣體之範圍及分類，製造、儲存或處理場所之位置、構
    造及設備之設置標準，儲存、處理及搬運之安全管理辦法，由中央主管機關會同
    中央目的事業主管機關定之。但公共危險物品及可燃性高壓氣體之製造、儲存、
    處理或搬運，中央目的事業主管機關另訂有安全管理規定者，依其規定辦理。」
    、「第十五條所定公共危險物品及可燃性高壓氣體之製造、儲存或處理場所，其
    位置、構造及設備未符合設置標準，或儲存、處理及搬運未符合安全管理規定者
    ，處其管理權人或行為人新台幣二萬元以上十萬元以下罰鍰；．．．。」分別為
    消防法第十五條及第四十二條前段所明定。又「液化石油氣處理場所儲放之液化
    石油氣，總儲氣量不得超過一二八公斤。」、「液化石油氣製造及處理場所之經
    營者應於容器檢驗期限屆滿前，將容器送往中央主管機關認可之檢驗場，依定期
    檢驗基準實施檢驗；經檢驗合格之容器，應附加合格標示。」為公共危險物品及
    可燃性高壓氣體設置標準暨安全管理辦法第七十三條第一項及第七十五條第一項
    所明定；按「憲法所定人民之自由及權利範圍甚廣，凡不妨害社會秩序公共利益
    者，均受保障。惟並非一切自由及權利均無分軒輊受憲法毫無差別之保障：關於
    人民身體之自由，憲法第八條規定即較為詳盡，其中內容屬於憲法保留之事項者
    ，縱令立法機關，亦不得制定法律加以限制，而憲法第七條、第九條至第十八條
    、第二十一條及第二十二條之各種自由及權利，則於符合憲法第二十三條之條件
    下，得以法律限制之。至何種事項應以法律直接規範或得委由命令予以規定，與
    所謂規範密度有關，應視規範對象、內容或法益本身及其所受限制之輕重而容許
    合理之差異：諸如剝奪人民生命或限制人民身體自由者，必須遵守罪刑法定主義
    ，以制定法律之方式為之；涉及人民其他自由權利之限制者，亦應由法律加以規
    定，如以法律授權主管機關發布命令為補充規定時，其授權應符合具體明確之原
    則；．．．。」業經司法院釋字第四四三號解釋在案，查上開設置標準暨安全管
    理辦法第七十三條第一項及第七十五條第一項既係本於消防法第十五條第二項之
    明文授權，由中央主管機關會同中央目的事業主管機關所訂定之法規命令，且其
    內容並未逾母法授權之範圍，揆諸上開司法院解釋意旨，該設置標準暨安全管理
    辦法符合授權明確性原則，本院自得適用之。
五、本件原告為滿鑫煤氣行之負責人，為該煤氣行之管理權人，為兩造所不爭執，並
    有被告營利事業登記證影本附卷可稽。又滿鑫煤氣行於九十三年一月十日經被告
    所屬消防局查獲，存放逾期未送驗之已灌氣之液化石油氣鋼瓶九支（二十公斤瓶
    裝六支、十六公斤瓶裝三支），總儲氣量為計一百六十八公斤，已逾公共危險物
    品及可燃性高壓氣體設置標準暨安全管理辦法第七十三條第一項規定之一百二十
    八公斤，超量儲存四十公斤等情，亦有被告所屬消防局舉發違反消防法案件通知
    單、該局北區大隊第二中隊大昌分隊取締家用液化石油氣逾期鋼瓶查處清冊等影
    本附原處分卷足稽，且上開舉發通知單亦經原告之配偶黃麗珠當場簽章無訛，原
    告對上開事實亦不爭執，洵堪認定。按人民違反法律上之義務而應受行政罰之行
    為，法律無特別規定時，雖不以出於故意為必要，仍須以過失為其責任條件，但
    應受行政罰之行為，僅須違反禁止規定或作為義務，而不以發生損害或危險為其
    要件者，推定為有過失，於行為人不能舉證證明自己無過失時，即應受處罰，業
    經司法院釋字第二七五號解釋在案。查，本件原告自八十五年起即經營滿鑫煤氣
    行，其對該項營業之危險性自無不知之理，並有遵守上開設置標準暨安全管理辦
    法等相關規定，以確保其營業之安全無虞之義務；而原告主張其灌裝場收送空瓶
    工作，匆忙紊亂，稍有不慎，逾期鋼瓶之存在，勢所難免，絕非原告故意，實乃
    疏忽所致云云；然經被告查獲之九支鋼瓶均已逾期未送驗，且有於八十八年九月
    即已到期而未送驗者，距本件被查獲時已約四年四月之久，則縱使原告就其鋼瓶
    逾期未送驗並無故意，亦難謂無過失，揆諸前揭解釋意旨，自應受罰。又原告之
    行為已違反上開設置標準暨安全管理辦法第七十三條第一項及第七十五條第一項
    規定，被告衡情僅依情節較重之逾期未送驗鋼瓶之部分予以處罰，至其超量儲放
    液化石油氣部分，則未予處罰，亦經被告陳明在卷，復有被告消防法案件處分書
    影本附原處分卷為憑。又按行為時各級消防主管機關辦理消防安全檢查違法案件
    處理注意事項第四條所附表八違反消防法第十五條公共危險物品及可燃性高壓氣
    體設置標準暨安全管理規定之裁處基準表規定已逾檢驗期限之鋼瓶十支以內為一
    般違規，第一次違規裁處三萬元以下罰鍰，被告乃參酌上開裁罰基準規定裁處原
    告三萬元罰鍰，依法並無不合。
六、原告雖主張上開設置標準暨安全管理辦法係依消防法空白授權訂定，欠缺明確性
    及違反法律保留原則，依據該法令所為本件裁罰處分自屬無效云云。然按消防法
    第十五條第二項規定，已就可燃性高壓氣體之範圍及分類，製造、儲存或處理場
    所之位置、構造及設備之設置標準，儲存、處理及搬運之安全管理辦法，明文授
    權由中央主管機關會同中央目的事業主管機關定之；而內政部依該法條授權所訂
    定之公共危險物品及可燃性高壓氣體設置標準暨安全管理辦法第七十五條第一項
    （關於同法第七十三條第一項規定，因被告未適用該規定處罰原告，故兩造此部
    分之主張不予論述）並未逾母法授權之範圍，符合授權明確性原則，已如前述；
    且上開設置標準暨安全管理辦法，並未訂定關於違反該辦法之違規行為應如何處
    罰之規定，而係於其母法消防法第四十二條訂定此類違規行為之處罰，故上開設
    置標準暨安全管理辦法第七十五條第一項之規定，並無違反授權明確性原則及法
    律保留原則，是原告上開主張尚難採信。再按內政部消防署就違反危險物品及高
    壓氣體安全管理規定之違規行為訂頒「各級消防主管機關辦理消防安全檢查違反
    案件處理注意事項」及「違反消防法第十五條公共危險物品及高壓氣體安全管理
    規定裁處基準表」，供各消防安檢執行機關作為裁罰處分之基準，乃為防杜各執
    行機關所採裁量處分差異過大，造成對受處分人不公之現象，且上開規定亦未逾
    消防法第四十二條規定之罰鍰範圍，則被告適用上開規定，作為本件裁罰之標準
    ，並以原告係一般違規，第一次裁處罰鍰三萬元，並無裁量違法可言，亦無行政
    程序法第一百十條第四項及第一百十一條第七款規定處分無效之情事。
七、綜上所述，原告經營之上開營業場所，既有存放逾期未送驗之液化石油氣鋼瓶及
    超量儲存液化石油氣，致違反公共危險物品及可燃性高壓氣體設置標準暨安全管
    理辦法，則被告認定原告違反消防法第十五條及上開設置標準暨安全管理辦法第
    七十五條第一項規定，而依消防法第四十二條前段規定裁處原告三萬元之罰鍰，
    並無違誤；訴願決定予以維持，亦無不合。原告起訴意旨求為撤銷，為無理由，
    應予駁回。又本件應適用簡易訴訟程序，並不經言詞辯論為之。
八、據上論結，本件原告之訴為無理由，爰依行政訴訟法第二百三十三條第一項、第
    二百三十六條、第一百九十五條第一項後段、第九十八條第三項前段，判決如主
    文。
中　　　華　　　民　　　國    九十三　　年　  　九　　　月　　  二十　　日
                              高雄高等行政法院第一庭
                                          法      官　  李協明
右為正本係照原本作成。
如不服本判決，應於送達後二十日內，向本院提出上訴狀並表明上訴理由，如於本判
決宣示後送達前提起上訴者，應於判決送達後二十日內補提上訴理由書（須按他造當
事人人數附繕本）。
提起上訴應預繳送達用雙掛號郵票七份（每份三十四元）。
中　　　華　　　民　　　國    九十三　　年　  　九　　　月　　  二十　　日
                                          法院書記官    周良駿
附註：
行政訴訟法第二百三十五條（第一項、第二項）：
對於適用簡易程序之裁判提起上訴或抗告，須經最高行政法院之許可。
前項許可，以訴訟事件所涉及之法律見解具有原則性者為限。
